【裁判字號】    98,上訴,536
【裁判日期】    980505
【裁判案由】    誣告
【裁判全文】
臺灣高等法院刑事判決                 98年度上訴字第536號
上  訴  人  臺灣板橋地方法院檢察署檢察官
被      告  甲○○
                    國民
選任辯護人  賴玉梅律師
            周福珊律師
            王嘉斌律師
上列上訴人因被告誣告案件，不服臺灣板橋地方法院97年度訴字
第1228號，中華民國97年12月 5日第一審判決（起訴案號：臺灣
板橋地方法院檢察署97年度偵字第5848號），提起上訴，本院判
決如下：
    主  文
上訴駁回。
    理  由
一、公訴意旨略以：被告甲○○與他人有債務糾紛，於民國96年
    1月29日下午2時許，見丙○○、乙○○與丁○○到臺北縣板
    橋市縣○○道 ○段43號其開設之金採彩券行催討債務，即先
    離開店面到後方躲避，並未在場見聞丙○○、乙○○與丁○○之言行舉止，仍意圖使丙○○、乙○○與丁○○受刑事處
    分，先於同日下午 2時許，向臺北縣政府警察局海山分局埔
    墘派出所警員誣指丙○○、乙○○與丁○○ 3人「……以言
    詞脅迫、恐嚇向我催收討欠款，致我心生畏懼……其餘人員
    站在門內，皆用言詞脅迫對我催討欠款」，又接續於同年 4
    月 9日晚間10時許，在臺北縣政府警察局海山分局偵查隊，
    向製作警詢筆錄之警員誣指 3人「……要我與我老婆不准離
    開，大罵三字經，並說我欠他錢，要我還錢，否則去買棺材
    ，要把我全家抓去山上活埋，吃子彈……」，嗣經檢察官勘
    驗現場監視器拍攝畫面，確認甲○○並未在場，而查知上情
    。因認被告甲○○涉犯刑法第169條第1項之誣告罪嫌云云。
二、按犯罪事實應依證據認定之，無證據不得認定犯罪事實；不
    能證明被告犯罪者，應諭知無罪之判決，刑事訴訟法第 154
    條第 2項、第301條第1項分別定有明文。次按，事實之認定
    ，應憑證據，如未能發現相當證據，或證據不足以證明，自
    不能以推測或擬制之方法，為裁判基礎；且認定不利於被告
    之事實須依積極證據，苟積極證據不足為不利於被告事實之
    認定時，即應為有利於被告之認定；另認定犯罪事實所憑之
    證據，雖不以直接證據為限，間接證據亦包括在內，然無論
    直接證據或間接證據，其為訴訟上之證明，須於通常一般之
    人均不致有所懷疑，而得確信其為真實之程度者，始得據之
    為有罪之認定，倘其證明尚未達到此一程度，而有合理之懷
    疑存在，無從使事實審法院得有罪之確信時，即應由法院為
    諭知被告無罪之判決（最高法院40年臺上字第86號、30年上
    字第 816號、76年臺上字第4986號判例參照）。又檢察官對
    於起訴之犯罪事實，應負提出證據及說服之實質舉證責任。
    倘其所提出之證據，不足為被告有罪之積極證明，或其指出
    證明之方法，無從說服法院以形成被告有罪之心證，基於無
    罪推定之原則，自應為被告無罪判決之諭知（最高法院92年
    臺上字第128 號判例要旨參照）。又誣告罪之成立，以告訴
    人所訴被訴人之事實，必須完全出於虛構為要件，若有出於
    誤會或懷疑有此事實而為申告，以致不能證明其所訴之事實
    為真實，縱被訴人不負刑責，而告訴人本缺乏誣告之故意，
    亦難成立誣告罪名（最高法院44年臺上字第892 號、46年臺
    上字第927號判例意旨參照）。
三、本件起訴書認被告甲○○涉犯誣告罪嫌，無非係因依現場監
    視器拍攝畫面所示，被告甲○○於丙○○、乙○○、丁○○
    至其開設之彩券行催討債務時，已至店面後方躲避，並未與
    丙○○等人接觸，進而認定被告並未在場見聞丙○○等人之
    言行舉止，所為指控應屬誣告。訊據被告甲○○堅決否認有
    何誣告犯行，辯稱：此債務乃其胞弟榮崇積欠，自95年12
    月間起，對方即多次到其經營之彩券行催討債務，96年 1月
    29日其見丙○○、乙○○與丁○○等人到來，雖因害怕，至
    店面後方躲避，仍透過監視器，觀看現場情形，且所在房間
    與店面僅相隔一層木板，對於店面之對話均聽得甚為清楚，
    同日警詢時所述，均屬事實，並無誣告之事；至同年4月9日
    警詢時，因時間相隔已 2個多月，且債權人催討債務不僅一
    次，態度均非和善，其經營之彩券行亦確曾遭人灑過冥紙，
    說詞縱有因記憶混淆或受其他家人說法之影響而與實情有間
    ，但絕無誣告之故意等語。經查：
（一）丙○○、乙○○、丁○○於96年 1月29日至被告甲○○經
      營之彩券行催討債務之事實，為兩造所不爭執（見原審卷
      第43頁），且為丙○○、乙○○、丁○○所是認（見原審
      卷第45頁）。被告為肢障人士，開庭過程可明顯見其行動
      不便，而觀之當日監視器錄影翻拍畫面（見原審卷第57頁
      ），多名男子入內討債時，舉動、表情均難謂和善，被告
      既非第一次遭該債務之債權人委人催討債務（詳如後述）
      ，在雙方身體外在條件有所差距之情形下，心生畏懼，實
      未違一般情理。此由證人即被告另名胞弟榮立於原審審
      理時，證稱：「我到時他們（指丙○○等人）都在跟我吵
      架……。」、「他們講話很不客氣，但詳細內容我記不清
      楚，我只記得他們有講我算什麼。」、「……甲○○打電
      話給我時很驚慌，只說有人要來要債，但並沒有說被恐嚇
      ，我想說不要發生衝突，報警請警察來處理較好。」等語
      （見原審卷第81、82頁），亦得佐證，蓋被告若非有所恐
      懼，當無驚慌撥打電話向其弟榮立求援之理。另由榮
      立報警處理之舉動，且表示其亦會害怕，因為對方很兇等
      語（見原審卷第81頁），益徵被告見到丙○○等人催討債
      務，隨即躲藏，事出有因。此外，被告既自始知悉丙○○
      等人至現場催討債務，且確有監視器拍攝畫面留存，而證
      人即本案承辦警員戊○○與證人榮立於原審審理時，均
      證稱：丙○○等人離開後，確見到被告自彩券行後方走出
      等語（分見原審卷第77、78頁；第83頁），證人榮立並
      證稱：被告所在房間離櫃檯僅2、3公尺，隔約 1.5英吋厚
      之木板，房間內放有監視器等語（見原審卷第82、83頁）
      ，則被告表示其因害怕，至店面後方躲避，透過監視器，
      觀看現場情形，並有聽到丙○○等人與其家人之對話等節
      ，亦屬有據。
（二）丙○○等人，既確有以不友善之方式催討債務，被告亦非
      完全未見聞此場景，且心中有所懼怕，被告於96年1 月29
      日警詢時，指稱丙○○、丁○○、乙○○等人，「……以
      言詞脅迫、恐嚇向我催收討欠款，致我心生畏懼……其餘
      人員站在門內皆用言詞脅迫對我催討欠款」，即難遽認為
      不實。雖如前述，丙○○並未直接與被告接觸，筆錄記載
      「向我」、「對我」易生誤解，然依證人戊○○前開所證
      ，被告於丙○○等人離去後始自彩券行後方走出乙節，實
      為警方所明知，被告當無虛捏此部分事實之必要，而細觀
      該筆錄內容，僅記載事實概要，其內並含有「恐嚇」、「
      心生畏懼」等諸多法律用語，可推知該筆錄乃摻入記錄者
      價值判斷後整理而成，在此情形下，丙○○等人催討債務
      之對象又確為被告，即不能排除前揭筆錄疑義，僅是被告
      指控用語不精確，或筆錄記錄者誤解其意所致，自難逕指
      被告有誣告之故意。至96年4月9日警詢時，被告指摘之內
      容，多了「買棺材」、「活埋」、「吃子彈」等用語，惟
      證人之證詞，隨時間經過致記憶模糊，進而依其主觀意見
      填補，或摻入自己想像，不可避免，此即為刑事訴訟為發
      現真實，設立交互詰問規則的目的之一。若告訴人僅是出
      於誤會或懷疑被訴人有此事實，或對事實張大其詞而為申
      告，均難指為誣告（最高法院32年上字第184 號判例要旨
      參照）。衡酌系爭債務之債權人，非僅一次親自或委人至
      被告經營之彩券行催討債務，此由卷附臺北縣政府警察局
      員警工作記錄簿影本（見他字卷第46頁），記載債權人賴
      明煌曾於96年 1月11日至被告住處催討債務，「……女
      （應係指被告之妻）之家人因心生畏懼，警方有告知其權
      利……。」，及證人戊○○證稱：「……被告有跟我反應
      之前常被騷擾。」（見原審卷第79頁），即可得知，是被
      告表示因時間相隔 2個多月，遭催討債務不僅一次，說詞
      可能因記憶混淆或受其他家人說法之影響，非無所本。
四、綜上所述，本案並無證據足認被告甲○○上開說詞是明知為
    虛偽而故意構陷，而事隔 2月後接受警詢，被告之記憶，難
    免可能因受到主觀想像或其他家人說法影響，有所誇大或混
    淆，尚無從逕認被告有何誣告之故意。雖丙○○、乙○○、
    丁○○等人因無積極事證足證有恐嚇罪嫌，經檢察官認罪嫌
    不足而以96年度偵字第11303 號為不起訴處分在案，有該案
    偵查卷影卷可資證明，然告訴人所訴事實，不能證明其係實
    在，是否構成誣告罪，仍應就其有無虛構誣告之故意以為斷
    ，並非當然可以誣告罪相繩（最高法院59年臺上字第 581號
    判例要旨參照）。本案檢察官所舉之上揭證據，其證明程度
    仍無法使本院達於可排除合理之懷疑而形成被告有罪之法律
    上確信之程度。原審並已就其心證上理由詳加闡述，敘明何
    以無從為有罪的確信，因認不能證明被告犯罪，而諭知被告
    無罪之判決，認事用法均無不當，應予維持。檢察官猶執陳
    詞以告訴人之恐嚇犯嫌已為不起訴處分，是告訴人等並無恐
    嚇犯行已堪認定，被告仍具體以上開內容向警方提告，顯為
    報復告訴人催債行為云云提起上訴，並未提出其他積極佐證
    以實其說，難認有理由，應予駁回。
據上論斷，應依刑事訴訟法第368條，判決如主文。
本案經檢察官呂建昌到庭執行職務。
中    華    民    國    98    年    5     月    5     日
                  刑事第七庭  審判長法  官  陳晴教
                                    法  官  楊智勝
                                    法  官  游紅桃
以上正本證明與原本無異。
如不服本判決，應於收受送達後10日內向本院提出上訴書狀，其
未敘述上訴之理由者並得於提起上訴後10日內向本院補提理由書
（均須按他造當事人之人數附繕本）「切勿逕送上級法院」。
                                    書記官  戴伯勳
中    華    民    國    98    年    5     月    6     日


司法院資訊處製作；財團法人民間司法改革基金會備份。
